【裁判字號】    95,訴,355
【裁判日期】    951005
【裁判案由】    偽造文書
【裁判全文】
臺灣基隆地方法院刑事判決               95年度訴字第355號
公  訴  人  臺灣基隆地方法院檢察署檢察官
被      告  甲○○
           乙○○  43歲民.
                    外僑居留證.
上一人選
任辯護人  黃教倫律師
上列被告因偽造文書案件，經檢察官提起公訴（95年度偵字第59
6、1213號），本院判決如下︰
    主  文
甲○○行使偽造私文書，足以生損害於公眾及他人，處有期徒刑
肆月，如易科罰金以銀元佰元即新台幣玖佰元折算壹日。扣案
偽造「戊○○」之印章壹枚及附表所示偽造「戊○○」之署押伍
枚、偽造「戊○○」之印文參枚均沒收之。
乙○○無罪。
    事  實
一、甲○○係址設基隆市○○路280巷126號5樓「美麗家園安養
    中心」之負責人，乙○○則係址設基隆市○○區○○路16號
    3樓之「振達人事開發有限公司」（下稱振達公司）業務員
    。甲○○於民國93年9月27日因經營安養中心欠缺看護照護
    院內之病患，經其院內病患陳萬益同意後，即委託乙○○以
    陳萬益之名義申請越南籍看護工HOANG THI CHUC（中文名為
    「黃氏菊」），嗣陳萬益於94年5月間死亡，甲○○為繼續
    僱用該越南籍看護工，明知先前曾由安養中心照護之潘君毅
    及其女戊○○均未同意以其名義申請外籍看護工，竟於94年
    6月底以潘君毅為基隆市暖暖區衛生所通報之麻瘋病例為由
    ，向戊○○索取潘君毅及戊○○之國民身分證、戶口名簿及
    診斷證明書，戊○○（起訴書誤載為潘麗君）遂信以為真將
    國民身分證、戶口名簿及診斷證明書在基隆市火車站交給「
    美麗家園安養中心」之不知情之職員後交給不知情之仲介丙○○轉交給乙○○（起訴書誤載為交給甲○○）。甲○○竟
    基於偽造私文書之概括犯意，由甲○○連續：（一）在私立
    就業服務機構委託契約書之「立合約書人」及「立契約書人
    」及「申請人」欄位接續偽造戊○○之簽名共計3枚、（二
    ）在雇主聘僱外籍勞工申請書雇主姓名欄位偽簽戊○○之署
    押2枚，連同前揭證件一併交付不知情之乙○○，振達公司
    人員認依上開私立就業服務機構委託契約書第9點之約定為
    方便乙方即振達公司代辦各項業務，甲方即戊○○同意乙方
    代刻印章1枚，使振達公司不知情之人員代為刻戊○○之印
    章1枚，在雇主聘僱外籍勞工申請書雇主姓名欄位偽造戊○○之印文1枚、（三）在「聘僱外籍勞工雇主親自取件聲明
    書」上偽造戊○○之印文1枚、（四）在外國人生活管理計
    畫書雇主簽章欄位偽造戊○○之印文1枚，並由乙○○於94
    年7月13日持向行政院勞工委員會（下稱勞委會）申請聘僱
    外籍監護工。上開聲請書及資料經行政院勞工委員會（下稱
    勞委會）就書面資料核對後，准予由戊○○接續聘僱越南籍
    看護工「黃氏菊」，足生損害於戊○○及勞委會對申請聘僱
    家庭外籍監護工資料審核之正確性。嗣因潘君毅於94年8 月
    19日死亡，經勞委會於94年9月15日發函請戊○○辦理越南
    籍看護工相關後續事宜，戊○○於94年9月22日收到勞委會
    之公函始悉被冒名之情事。
二、案經被基隆市政府函送及告訴人戊○○訴由基隆市警察局第
    四分局報告臺灣基隆地方法院檢察署檢察官偵辦。
    理  由
壹、有罪部分（即被告甲○○部分）
一、證據能力部分
    按被告以外之人於偵查中向檢察官所為之陳述，除顯有不可
    信之情況者外，得為證據，刑事訴訟法第159條之1第2項定
    有明文。查證人即告訴人戊○○於檢察官偵查中所為之指述
    ，均係就其等親身經歷之事實而為陳述，查無不可信之情況
    ，依上開規定，自得為證據，合先敘明。另按被告以外之人
    於審判外之陳述，經當事人於審判程序同意作為證據，法院
    審酌該言詞陳述或書面陳述作成時之情況，認為適當者，亦
    得為證據。當事人、代理人或辯護人於法院調查證據時，知
    有第159條第1項不得為證據之情形，而未於言詞辯論終結前
    聲明異議者，視為有前項之同意，刑事訴訟法第159條之5定
    有明文。查被告於準備程序中對於證人HOANG THI CHUC（中
    文名為「黃氏菊」）於警詢中證述之證據能力均表示無意見
    ，且未於本案言詞辯論終結前聲明異議，本院審酌上開證人
    於警詢時均係就其親身經歷之事實而為陳述，核無違法取證
    等情事，依其陳述作成時之狀況，並無不適當之情形，依上
    開規定，自得為證據，先予敘明。
二、認定犯罪事實所憑之證據及理由：
    上揭事實，業據被告甲○○於警訊、偵訊、本院準備程序及
    審理時坦承在卷，戊○○並未委託被告甲○○辦理以戊○○
    名義申請外籍看護工乙節，並據證人即告訴人戊○○於檢察
    官偵查中及本院審理時具結證述屬實，證人戊○○於本院審
    理時且證稱：上開私立就業服務機構委託契約書、雇主聘僱
    外籍勞工申請書、聘僱外籍勞工雇主親自取件聲明書、外國
    人生活管理計畫書上「戊○○」之簽名及印文均非其所為，
    印章亦非其所有等語，又證人HOANG THI CHUC於警訊時證述
    其於93年11月25日入境臺灣後，僅知悉第1任雇主係陳萬益
    ，對於雇主曾變更為戊○○之事並不知情乙節，且有偽造之
    「戊○○」印章1枚扣案為證，復有私立就業服務機構委託
    契約書、雇主聘僱外籍勞工申請書、聘僱外籍勞工雇主親自
    取件聲明書、外國人生活管理計畫書、HOAN  G THI CHUC之
    外僑居留證、勞委會94年9月15日勞職外字第0940922489號
    函、95年4月10日勞職外字第0950016307號函及附件、被告
    甲○○所書立切結書、合解書等附卷可稽，至被告甲○○所
    供其係與同案被告乙○○共犯，惟據證人即同案被告乙○○
    否認，且查無其他積極事證足資證明被告乙○○與被告甲○○間有犯意聯絡及行為分擔，因之本件應係被告甲○○單獨
    1人犯罪，併此說明。本件事證明確，被告甲○○偽造私文
    書等犯行至堪認定，應依法論科。
三、刑之酌科：
  (一)按被告行為後，其行為時之刑法（以下簡稱「修正前刑法」
    ），業於94年1月7日修正通過，於同年2月2日公布，於95年
    7月1日起施行（以下簡稱「修正後刑法」），依修正後刑法
    第2條第1項規定「行為後法律有變更者，適用行為時之法律
    。但行為後之法律有利於行為人者，適用最有利於行為人之
    法律」。此條規定係規範行為後法律變更所生新舊法律比較
    適用之準據法，本身尚無新舊法比較之問題，於修正後刑法
    施行後，應一律適用修正後刑法第2條第1項之規定，為「從
    舊從輕」之比較，先予敘明。經查：
    1.刑法第214條使公務員登載不實罪之規定並未修正，然其
      法定刑中有關罰金刑部分：
      依修正後刑法第33條第5款將罰金刑定為「新臺幣1000
        元以上，以百元計算之」及修正後刑法施行法第1條之1
        規定「中華民國94年1月7日刑法修正施行後，刑法分則
        編所定罰金之貨幣單位為新臺幣。94年1月7日刑法修正
        時，刑法分則編未修正之條文定有罰金者，自94年1月7
        日刑法修正施行後，就其所定數額提高為30倍。但72年
        6月26日至94 年1月7日新增或修正之條文，就其所定數
        額提高為3倍」，適用之結果，刑法第214條使公務員登
        載不實罪所得科處之罰金刑最高為新臺幣15000元，最
        低為新臺幣1000元。
      依修正前刑法第33條第5款規定之罰金最低額銀元1元及
        未修正之罰金罰鍰提高標準條例第1條前段規定之提高
        罰金倍數10倍計算，刑法第214條使公務員登載不實罪
        所得科處之罰金刑最高為銀元500元，最低為銀元1元，
        換算為新臺幣後，最高額雖與適用修正後刑法第33條第
        5款等規定相同為新臺幣15000元，惟最低額僅新臺幣3
        元。
      比較結果，自以適用修正前刑法第33條第5款之規定較
        有利於被告。
    2.刑法第56條連續犯之規定，業於94年1月7日修正公布刪除
      ，並於95年7月1日施行，則被告之犯行，因行為後新法業
      已刪除連續犯之規定，改適用數罪併罰，此刪除雖非犯罪
      構成要件之變更，但顯已影響行為人刑罰之法律效果，自
      屬法律有變更，依新法第2條第1項規定，比較新、舊法結
      果，仍應適用較有利於被告之行為時法律即舊法論以連續
      犯。
    3.刑法第55條牽連犯之規定，業於94年1月7日修正公布刪除
      ，並於95年7月1日施行，則被告之犯行，因行為後新法業
      已刪除牽連犯之規定，改適用數罪併罰，此刪除雖非犯罪
      構成要件之變更，但顯已影響行為人刑罰之法律效果，自
      屬法律有變更，依新法第2條第1項規定，比較新、舊法結
      果，仍應適用較有利於被告之行為時法律即舊法論以牽連
      犯。
    4.修正前刑法第41條第1項前段關於易科罰金之規定，修正
      後刑法修正為「犯最重本刑為5年以下有期徒刑以下之刑
      之罪，而受6個月以下有期徒刑或拘役之宣告者，得以新
      臺幣1000元、2000元或3000元折算1日，易科罰金」；惟
      依修正前刑法第41條第1項前段：「犯最重本刑為5年以下
      有期徒刑以下之刑之罪，而受6個月以下有期徒刑或拘役
      之宣告，因身體、教育、職業、家庭之關係或其他正當事
      由，執行顯有困難者，得以1元以上3元以下折算1日，易
      科罰金」及修正前罰金罰鍰提高標準條例第2條（現已刪
      除）關於「依刑法第41條易科罰金者，均就其原定數額提
      高為100倍折算1日；法律所定罰金數額未依本條例提高倍
      數，或其處罰法條無罰金刑之規定者，亦同」等規定，易
      科罰金之折算標準最高為銀元300元，最低為銀元100元，
      換算為新臺幣後，最高額為新臺幣900元，最低額為新臺
      幣300元。比較修正前、後關於易科罰金折算標準之刑罰
      法律，適用修正前刑法第41條第1項前段及修正前罰金罰
      鍰提高標準條例第2條規定，對被告較為有利。
    5.綜上，依修正後刑法第2條第1項之「從舊從輕」原則，綜
      合全部罪刑而為比較結果，適用修正前之相關刑罰法律，
      對被告較為有利，自應依修正後刑法第2條第1項前段之規
      定，適用上開修正前刑法總則篇相關規定及修正前罰金罰
      鍰提高標準條例第2條。
  (二)核被告甲○○所為，係犯刑法第216條、第210條之行使偽造
    私文書罪及第214條使公務員登載不實罪。被告甲○○使不
    知情之振達公司人員偽造印章並偽造印文之行為，為間接正
    犯，負與直接正犯同一之責任，其偽造印文及偽造署押均係
    偽造私文書之部分行為，其先後多次偽造私文書之行為，時
    間緊接，犯罪構成要件同一，顯係基於概括犯意，為連續犯
    ，應依修正前刑法第56條之規定論以一偽造私文書罪，又其
    偽造私文書之低度行為應為行使偽造私文書之高度行為所吸
    收，不另論罪，其所犯行使偽造私文書及使公務員登載不實
    2 罪間，有原因目的之牽連關係，應依修正前刑法第55條牽
    連犯之規定從一重依行使偽造私文書罪處斷。至公訴人認被
    告甲○○與同案被告乙○○有犯意聯絡又行為分擔，為共同
    正犯，尚有未洽（詳後述），在此敘明。爰審酌被告曾因偽
    造文書前科（經臺灣高等法院82年度上訴字第4285號判處有
    期徒刑3月，緩刑3年），不知悔改，再犯本件偽造文書罪，
    犯罪之動機、目的、手段、所為除損及戊○○之權益外並嚴
    重破壞勞委會對於外勞聘僱之管理及犯後態度等一切情狀，
    量處如主文所示之刑，並諭知易科罰金之折算標準。扣案偽
    造「戊○○」之印章1枚及附表所示偽造「戊○○」之署押5
    枚、偽造「戊○○」之印文3枚，為偽造之印章、偽造之署
    押及偽造之印文，均應依刑法第219條之規定宣告沒收之。
貳、無罪部分
一、公訴意旨另以：被告甲○○係址設基隆市○○路280巷126號
    5樓「美麗家園安養中心」之負責人，被告乙○○則係址設
    基隆市○○區○○路16號3樓之「振達人事開發有限公司」
    業務員。被告甲○○於民國93年9月27日因經營安養中心欠
    缺看護照護院內之病患，經其院內病患陳萬益同意後，即委
    託被告乙○○以陳萬益之名義申請越南籍看護工HOANG  THI
    CHUC （中文名為「黃氏菊」），嗣陳萬益於94年5月間死亡
    ，被告甲○○為繼續僱用該越南籍看護工，明知先前曾由安
    養中心照護之潘君毅及其女戊○○均未同意以其名義申請外
    籍看護工，竟於94年6月底以潘君毅為基隆市暖暖區衛生所
    通報之麻瘋病例為由，向戊○○索取潘君毅及戊○○之國民
    身分證、戶口名簿及診斷證明書，潘麗君遂信以為真將國民
    身分證、戶口名簿及診斷證明書在基隆市火車站交給「美麗
    家園安養中心」之職員後轉交給被告甲○○。被告甲○○與
    乙○○遂基於共同偽造文書之概括犯意聯絡，先由被告甲○○連續：（一）在私立就業服務機構委託契約書之「立合約
    書人」及「立契約書人」及「申請人」欄位接續偽造戊○○
    之簽名共計3枚、（二）在乙○○所交付之雇主聘僱外籍勞
    工申請書雇主姓名欄位偽簽戊○○之署押2枚並偽造印文1枚
    ，（三）在「聘僱外籍勞工雇主親自取件聲明書」上偽造戊○○之印文1枚，（四）在外國人生活管理計畫書雇主簽章
    欄位偽造戊○○之印文1枚，連同前揭證件一併交付被告乙○○，並由被告乙○○於94年7月13日持向行政院勞工委員
    會申請聘僱外籍監護工。上開聲請書及資料經行政院勞工委
    員會就書面資料核對後，准予由戊○○接續聘僱越南籍看護
    工「黃氏菊」，足生損害於戊○○及勞委會對申請聘僱家庭
    外籍監護工資料審核之正確性。嗣因潘君毅於94年8月19 日
    死亡，經勞委會函請戊○○辦理越南籍看護工相關後續事宜
    ，戊○○始悉之被冒名之情事。案經被基隆市政府函送及告
    訴人戊○○訴由基隆市警察局第四分局報告偵辦，因認被告
    乙○○涉犯刑法第216條、第210條行使偽造私文書及第214
    條使公務員登載不實罪嫌。
二、按犯罪事實應依證據認定之，無證據不得認定犯罪事實；被
    告或共犯之自白，不得作為有罪判決之唯一證據，仍應調查
    其他必要之證據，以察其是否與事實相符；又不能證明被告
    犯罪者，應諭知無罪之判決，刑事訴訟法第154條第2項、第
    156條第2項、第301條第1項分別定有明文。又按所謂認定犯
    罪事實所憑之證據，雖不以直接證據為限，間接證據亦包括
    在內，然而無論直接或間接證據，其為訴訟上之證明，須於
    通常一般人均不致有所懷疑，而得確信其為真實之程度，始
    得據之為有罪之認定，倘其證明尚未達到此一程度，而有合
    理懷疑存在時，即應為無罪之判決；共犯或相牽連案件等彼
    此具利害關係之共同被告不利於己之陳述，固得採為其他共
    同被告犯罪之證據，惟此項不利之陳述，須無瑕疵可指，而
    就其他方面調查，又與事實相符，始得採為其他共同被告犯
    罪事實之認定。其目的，乃欲以補強證據擔保共犯或共同被
    告自白之真實性，以避免錯誤之裁判，故以補強證據之存在
    ，限制自白在證據上之價值（最高法院76年台上字第4986號
    判例、93年度台上字第100號判決參照）。
三、證據能力部分
    按被告以外之人於偵查中向檢察官所為之陳述，除顯有不可
    信之情況者外，得為證據，刑事訴訟法第159條之1第2項定
    有明文。查證人即告訴人戊○○於檢察官偵查中所為之指述
    ，均係就其等親身經歷之事實而為陳述，查無不可信之情況
    ，依上開規定，自得為證據，合先敘明。另按被告以外之人
    於審判外之陳述，經當事人於審判程序同意作為證據，法院
    審酌該言詞陳述或書面陳述作成時之情況，認為適當者，亦
    得為證據。當事人、代理人或辯護人於法院調查證據時，知
    有第159條第1項不得為證據之情形，而未於言詞辯論終結前
    聲明異議者，視為有前項之同意，刑事訴訟法第159條之5定
    有明文。查被告於準備程序中對於證人HOANG THI CHUC（中
    文名為「黃氏菊」）於警詢中證述之證據能力均表示無意見
    ，且未於本案言詞辯論終結前聲明異議，本院審酌上開證人
    於警詢時均係就其親身經歷之事實而為陳述，核無違法取證
    等情事，依其陳述作成時之狀況，並無不適當之情形，依上
    開規定，自得為證據，先予敘明。
四、公訴人認被告乙○○涉有上開被訴行使偽造文書等罪嫌，無
    非係以同案被告甲○○之自白、告訴人戊○○之指訴、證人
    HOANG THI CHUC（中文名為「黃氏菊」）警訊之供述及私立
    就業服務機構委託契約書、雇主聘僱外籍勞工申請書、聘僱
    外籍勞工雇主親自取件聲明書、外國人生活管理計畫書等為
    其論據。訊據被告乙○○堅決否認有何被訴行使偽造私文書
    等犯行，辯稱：其不知道被告甲○○有冒名戊○○的名義申
    請外籍看護工的事情等語。經查：
  (一)證人即同案被告甲○○雖於本院審理時結證證稱：「陳萬益
    過不到半年於94年5月間死亡，外勞仲介公司乙○○說要找
    人頂替雇主才可以繼續僱用黃氏菊，我就找丙○○、戊○○
    的爸爸到署立基隆醫院開診斷證明書辦外籍看護工的申請，
    費用是五千元，乙○○說可以用銜接的不然外勞要帶走，我
    就把戊○○的事情跟他講，乙○○就拿偵查卷596號第40 頁
    的表格（第56、57、65、66頁的表格我沒有看過）其中立合
    約書人、立契約書人、甲方這三個地方他用鉛筆圈起來，說
    這些地方要戊○○簽名，我跟他講說戊○○應該不會同意這
    個事情，他就講說我代簽沒有關係，外勞的就業安定費寄到
    安養中心不會寄到戊○○家，說沒事情，因為我有拖延一段
    時間大約二個月的時間沒有簽，乙○○講說黃氏菊快要帶走
    時間比較急迫，我就在立合約書人、立契約書人、甲方等位
    置就簽戊○○的名字，我當時在安養中心的辦公室簽的時候
    乙○○也在場，我簽完之後他就把偵查卷第40頁的委託契約
    書馬上拿走去辦，黃氏菊由戊○○僱用的手續有辦好」乙情
    ，惟查證人丙○○於本院審理時結證：95年7月初其在甲○○的安養中心辦公室向李匙寰要潘君毅開診斷證明書的手續
    費，沒有辦之前他說要給其5千元，辦成之後他就反悔一直
    拖，後來只給其3千元，當時我在跟甲○○談5千元的事情的
    時候還沒有談完，乙○○就進來辦公室跟甲○○要戊○○的
    契約書，其有接過來看一下契約書上面有寫戊○○的名字，
    戊○○的名字3個名字都有簽好等語，甲○○不是現場簽的
    ，契約書甲○○交給乙○○之後，其才從乙○○那邊拿過來
    看，其有看契約書上記載代辦引進外籍傭工是零元，（審判
    長問：黃氏菊要更換雇主最早是甲○○或是乙○○跟你提的
    ？）乙○○有跟其及甲○○要把黃氏菊帶走，振達公司一直
    在催說要帶走黃氏菊，因為甲○○不想讓黃氏菊走，所以更
    換雇主是甲○○要找的，甲○○有跟其講他已經找到潘君毅
    的家屬，而且跟家屬講好了，其才去辦潘君毅醫院診斷證明
    書的手續等語。是證人即同案被告甲○○之證詞核與證人丙○○之證詞、被告乙○○之供述不符，然被告乙○○之供述
    卻與證人張發鳳之證詞相符，而證人甲○○與被告乙○○彼
    此具利害關係，雖共同被告不利於己之陳述，固得採為其他
    共同被告犯罪之證據，惟此項不利之陳述，須無瑕疵可指，
    而就其他方面調查，又與事實相符，始得採為其他共同被告
    犯罪事實之認定，經查證人即共同被告甲○○此部分之證詞
    與在場目擊證人丙○○之證詞不符，有重大瑕疵，自不得採
    為被告乙○○犯罪之證據。
  (二)至告訴人戊○○之指訴、證人HOANG THI CHUC（中文名為「
    黃氏菊」）警訊之供述及私立就業服務機構委託契約書、雇
    主聘僱外籍勞工申請書、聘僱外籍勞工雇主親自取件聲明書
    、外國人生活管理計畫書等，均足資證明被告甲○○有前開
    犯行，已如前述，該等證據並不足以證明被告乙○○有此部
    分行使偽造私文書等犯行，從而，自難遽認被告乙○○有何
    行使偽造私文書等之犯行。
五、綜上所述，被告乙○○所辯，尚堪採信。檢察官所提之證據
    尚不足以使本院獲得被告乙○○確有偽造文書等犯行之心證
    。此外，復查無其他積極證據足認被告乙○○涉有檢察官所
    指行使偽造文書等犯行，本件既不能證明被告乙○○犯罪，
    揆諸前揭法條及判例、判決意旨，自應為被告乙○○無罪之
    諭知。
據上論斷，應依刑事訴訟法第299條第1項前段、第301條第1項，
刑法第2條第1項、第216條、第210條、第214條、修正前第56條
、修正前第55條、修正前第41條第1項前段、第219條，罰金罰鍰
提高標準條例1條前段、修正前罰金罰鍰提高標準條例2條，現行
法規所定貨幣單位折算新台幣條例第2條，判決如主文。
本案經檢察官丁○○到庭執行職務。
中    華    民    國    95    年    10    月    5     日
                  刑事第四庭審判長法  官  鄭景文
                                  法  官  林淑鳳
                                  法  官  王美婷
以上正本證明與原本無異。
對於本件判決如有不服，應於收受送達後10日內，向本院提出上
訴書狀，上訴於臺灣高等法院，並按他造當事人之人數附具繕本
。
中    華    民    國    95    年    10    月    5     日
                                  書記官  陸清敏
附錄論罪法條：
刑法第216條
   行使第210條至第215條之文書者，依偽造、變造文書或登載
   不實 事項或使登載不實事項之規定處斷。
刑法第214條
    明知為不實之事項，而使公務員登載於職務上所掌之公文書
    ，足以生損害於公眾或他人者，處3年以下有期徒刑、拘役
    或500元以下罰金。
刑法第210條
    偽造、變造私文書，足以生損害於公眾或他人者，處5年以
    下有期徒刑。
附表：扣案偽造「戊○○」之印章1枚，私立就業服務機構委託
      契約書之「立合約書人」及「立契約書人」及「申請人」
      欄位上偽造之「戊○○」之署押共計3枚，雇主聘僱外籍
      勞工申請書雇主姓名欄位上偽造之「戊○○」之署押2枚
      及偽造「戊○○」之印文1枚，聘僱外籍勞工雇主親自取
      件聲明書上偽造「戊○○」之印文1枚，外國人生活管理
      計畫書雇主簽章欄位上偽造「戊○○」之印文1枚，均沒
      收。


司法院資訊處製作；財團法人民間司法改革基金會備份。
